臺灣高等法院刑事裁定
109年度毒抗字第183號
抗  告  人
即  被  告  李娉娉



上列抗告人即被告因違反毒品危害防制條例案件，不服臺灣士林
地方法院中華民國109年9月11日裁定（109年度毒聲字第76號）
，提起抗告，本院裁定如下：
    主  文
抗告駁回。                                             
    理  由
一、原裁定意旨略以：抗告人即被告甲○○基於施用第一、二級毒
    品之犯意，分別於民國109年2月10日某時，在友人「王翔豪
    」位於新北市淡水區興福寮之住處，以玻璃球吸食器燒烤之
    方式施用第二級毒品甲基安非他命1次，及於同年月12日中
    午12時許，在其先前位於淡水區學府路183號5樓之6室之住
    處內，以針筒注射之方式施用第一級毒品海洛因1次，嗣於1
    09年2月12日晚間10時15分許，被告前往新北市政府警察局
    淡水分局自首上揭行為。被告固不否認有於上揭所述時、地
    施用第一級毒品海洛因，且被告於109年2月12日晚間8時35
    分許，經警採集尿液檢體送請台灣檢驗科技股份有限公司以
    酵素免疫分析法初步檢驗，再以氣相層析質譜儀確認結果，
    確呈鴉片類（可待因、嗎啡）及安非他命類（甲基安非他命
    ）陽性反應等情，有該公司於109年2月26日出具之濫用藥物
    檢驗報告及新北市政府警察局淡水分局受採集尿液檢體人姓
    名及檢體編號對照表、新北市政府警察局查獲毒品案件尿液
    檢體監管紀錄表各1紙在卷可稽。又被告於警詢中供稱：「
    其1年多前認識游國宗並開始交往，期間得知游國宗會吸食
    安非他命，其因好奇也一起吸食，也因此認識游國宗之友人
    「林志緯」、「王翔豪」，至今斷斷續續都有跟「游國宗」
    、「林志緯」一起吸食安非他命，而最近一次吸食安非他命
    是109年2月10日，在「王翔豪」的住處（地址只知道在新北
    市淡水區興福寮山上），將安非他命摻入玻璃球吸食器中，
    以火燒烤成煙後吸食；又「王翔豪」另於同日晚間聯繫其並
    前往其位於淡水區學府路183號5樓6室之住處，說要借地方
    施用海洛因，「王翔豪」問其要不要試試看，其因一時好奇
    就施用，後來在同月12日中午12時許，「王翔豪」再度至其
    上揭住處吸食毒品，其亦有一起施用，但事後覺得非常不舒
    服，且很後悔，所以主動向警方報案自首」等語，已明確就
    其施用毒品之緣由，及其各次施用毒品之種類及時間、地點
    詳予供述，堪認被告於施用上揭毒品之際，乃係明知並有意
    為之，是其嗣於偵查中改口供述其不知游國宗給其吸食之煙
    霧是什麼東西云云，顯屬卸責之詞，不足採信。綜上，足認
    被告自白施用海洛因部分與事實相符，被告陳述其不知其吸
    食之煙霧是何物等語與事實不符，且被告上開採集尿液檢體
    送驗結果呈甲基安非他命陽性反應，該結果並以氣相層析質
    譜儀法進行確認，已足排除偽陽性反應之可能，顯見被告確
    有於上開時地施用第二級毒品甲基安非他命之行為甚明。從
    而，被告有施用第一級毒品海洛因及第二級毒品甲基安非他
    命之犯行，洵堪認定。又被告前未曾因施用毒品案件經送觀
    察、勒戒，有本院被告前案紀錄表在卷為憑。是被告係屬初
    犯，爰依毒品危害防制條例第20條第1項及觀察勒戒處分執
    行條例第3條第1項規定，裁定令被告入勒戒處所觀察、勒戒
    。
二、抗告意旨略以：被告自施用毒品後，向警方自白後至今深感
    悔悟，可見其不施用毒品意志力堅定，且其已準備參加莊敬
    中學職訓中心課程，盼給予改過向上機會，希望能在外戒癮
    治療云云。
三、按犯毒品危害防制條例第10條之罪者，檢察官應聲請法院裁
    定，或少年法院（地方法院少年法庭）應先裁定，令被告或
    少年入勒戒處所觀察、勒戒，其期間不得逾2月，毒品危害
    防制條例第20條第1項定有明文。又毒品危害防制條例第24
    條第1項固明定：「本法第20條第1項及第23條第2項之程式
    ，於檢察官先依刑事訴訟法第253條之1第1項、第253條之2
    之規定，為附命完成戒癮治療之緩起訴處分時，或於少年法
    院（地方法院少年法庭）認以依少年事件處理法程式處理為
    適當時，不適用之。」又行政院依毒品危害防制條例第24條
    第3項授權而訂定「毒品戒癮治療實施辦法及完成治療認定
    標準」（下稱戒癮治療認定標準）第2條規定，戒癮治療之
    實施對象，為施用第一級毒品海洛因、嗎啡、鴉片及前開相
    類製品與第二級毒品者（第2條第1項）；被告有下列情事之
    一時，不適合為附命完成戒癮治療之緩起訴處分。但無礙其
    完成戒癮治療之期程者，不在此限：一、緩起訴處分前，因
    故意犯他罪，經檢察官提起公訴或判決有罪確定。二、緩起
    訴處分前，另案撤銷假釋，等待入監服刑。三、緩起訴處分
    前，另案羈押或執行有期徒刑（第2條第2項）。亦即檢察官
    依上述規定對施用毒品之被告得為附命戒癮治療之緩起訴處
    分，排除觀察勒戒及起訴（含聲請簡易判決處刑）規定之適
    用。換言之，檢察官對於「初犯」及「3年後再犯（被告行
    為後，毒品危害防制條例第20條第3項之規定業經修正，並
    經總統於109年1月15日公布，於同年7月15日施行，修正前
    毒品危害防制條例第20條第3項規定：「依前項規定為觀察
    、勒戒或強制戒治執行完畢釋放後，5年後再犯第10條之罪
    者，適用本條前二項之規定」，修正後毒品危害防制條例第
    20條第3項規定：「依前項規定為觀察、勒戒或強制戒治執
    行完畢釋放後，3年後再犯第10條之罪者，適用前二項之規
    定。」亦即如觀察、勒戒或強制戒治執行完畢釋放後，3年
    後始再有施用第一級、第二級毒品之行為者，仍適用初犯之
    規定，先經觀察、勒戒、強制戒治之程序，予此敘明。）」
    之毒癮治療方式，得依職權斟酌個案具體情節，裁量採行「
    緩起訴之戒癮治療」或「聲請法院裁准觀察、勒戒」。毒品
    危害防制條例第24條第1項之立法採行「觀察勒戒」與「緩
    起訴之戒癮治療」併行之雙軌模式（毒品危害防制條例第24
    條雖亦有修正，依同條例第36條規定施行日期另定尚未施行
    ），應認有賦與檢察官依裁量行使之職權，而檢察官是否給
    予施用毒品者為附命完成戒癮之緩起訴處分，自得本於毒品
    危害防制條例第24條之規定及立法目的，依上述行政院所頒
    之「毒品戒癮治療實施辦法及完成治療認定標準」，選擇實
    施對象、內容、方式與執行之醫療機構，妥為斟酌、裁量，
    始予決定，而其裁量之結果如認適於為緩起訴處分者，需於
    緩起訴處分中說明其判斷之依據，如認為應向法院聲請觀察
    、勒戒，因係適用原則而非例外，自無需贅餘交代不適於為
    緩起訴處分之理由，法院原則上應予尊重，僅就檢察官之判
    斷有違背法令、事實認定有誤或其裁量有重大明顯瑕疵等事
    項為有限度之低密度審查。又有關毒品危害防制條例觀察、
    勒戒之規定，係對施用毒品成癮者所為之積極矯治措施之保
    安處分，目的在斷絕施用毒品者對毒品之依賴，屬強制規定
    ，除經檢察官審酌個案情形，依毒品危害防制條例第24條第
    1項為附命完成戒癮治療之緩起訴處分，可排除觀察、勒戒
    之適用外，凡經檢察官聲請法院裁定將被告送勒戒處所觀察
    、勒戒，法院只得就檢察官之聲請是否適法為裁定，法院尚
    無自由斟酌以其他方式替代或得以其他原因免予執行之權。
    再所謂「戒癮治療計畫」，係法務部基於防制毒品危害之刑
    事政策，與毒品危害防制條例第24條鑑於對若干施用毒品者
    ，若僅施以徒刑不足以斷絕毒癮之規範本旨，乃令檢察機關
    與衛生主管機關合作，由檢察官審酌個案情形，援引毒品危
    害防制條例第24條，改以緩起訴處分方式轉介毒品施用者前
    往醫療院所治療，惟是否給予被告為附命完成戒癮之緩起訴
    處分，屬檢察官之職權。
四、經查：
　㈠被告於前揭時、地，施用第一級毒品海洛因及第二級毒品甲
    基安非他命之事實，原裁定已敘明係依據被告於警詢時之供
    述，且有新北市政府警察局淡水分局受採集尿液檢體人姓名
    及檢體編號對照表、新北市政府警察局查獲毒品案件尿液檢
    體監管紀錄表及台灣檢驗科技股份有限公司109年2月26日濫
    用藥物檢驗報告各1份等為據，並說明被告於偵查中所辯不
    可採之理由，足以認定被告施用第一級毒品海洛因及第二級
    毒品甲基安非他命之犯行。又被告前未曾因施用毒品案件經
    送觀察、勒戒，有本院被告前案紀錄表在卷可按，是原審詳
    查後，認被告確有施用第一級毒品海洛因及第二級毒品甲基
    安非他命之行為，而依檢察官聲請裁定被告應送勒戒處所觀
    察、勒戒，於法自無不合。
　㈡被告既犯毒品危害防制條例第10條第1項、第2項之施用第一
    、二級毒品罪，即有予矯治並預防將來繼續施用之必要性，
    除檢察官審酌個案情形，依毒品危害防制條例第24條第1項
    為附命完成戒癮治療之緩起訴處分外，凡經檢察官聲請，法
    院僅得依法裁定令入勒戒處所觀察、勒戒，以查其是否仍有
    施用毒品傾向，並據以斷定幫助被告徹底戒毒之方法，尚無
    自由斟酌以其他方式替代之權。茲檢察官於斟酌被告之個案
    情形及卷內事證後，認不宜對被告為附命完成戒癮治療之緩
    起訴處分，乃向法院聲請裁准觀察、勒戒，以達戒癮治療之
    目的，此實屬檢察官依法行使裁量權之範疇，且無明顯之裁
    量怠惰或濫用情事，法院尚無自由斟酌以其他方式替代之權
    。被告以前詞請求本院裁定為戒癮治療處分，於法無據，自
    不足採。至抗告意旨所陳其個人生涯規劃一節，核與被告是
    否令入勒戒處所觀察、勒戒之判斷無關，且均非可免予觀察
    、勒戒執行之法定事由，尚難認有理由。
五、綜上，原裁定以被告確有施用第一級海洛因、第二級毒品甲
    基安非他命之犯行，而令其入勒戒處所觀察、勒戒，核其認
    事用法，並無違誤，被告執前詞提起本件抗告，為無理由，
    應予駁回。
據上論斷，應依刑事訴訟法第412條，裁定如主文。
中　　華　　民　　國　　109 　年　　10　　月　　7 　　日
                  刑事第七庭    審判長法　官  孫惠琳
                                      法　官  連雅婷
                                      法　官  張育彰
以上正本證明與原本無異。
不得再抗告。
                                      書記官  周士涵
中　　華　　民　　國　　109 　年　　10　　月　　8 　　日